臺灣臺中地方法院民事判決
110年度簡上字第308號
上  訴  人  張陳素珍
訴訟代理人  張伯琦  
被  上訴人  矯豪倫  


訴訟代理人  周仲鼎律師
複  代理人  張瓊云律師
            繆昕翰律師
上列當事人間請求損害賠償事件，上訴人對於民國110年5月27日
本院110年度中簡字第392號第一審判決提起上訴，本院於民國11
0年10月8日言詞辯論終結，判決如下：
    主      文
原判決關於駁回後開第二項部分及該部分訴訟費用（除確定部分
外）之裁判均廢棄。
被上訴人應再給付上訴人新臺幣肆拾柒萬陸仟元，及自民國一百
零四年十月二十日起至清償日止，按年息百分之五計算之利息。
第一審（除確定部分外）、第二審訴訟費用由被上訴人負擔。
    事實及理由
一、上訴人起訴主張：
(一)被上訴人加入詐欺集團，其與詐欺集團成員共同基於詐欺故
    意，於99年7月13日17時許，先由詐欺集團內年籍姓名不詳
    之成員持訴外人李建勳申設之行動電話與上訴人聯絡，並假
    冒刑事警察局警官及臺灣臺北地方檢察署檢察官之身分，向
    上訴人佯稱：「可能已經變成涉嫌洗錢人頭戶」等語，再由
    被上訴人假冒書記官將由不詳人士事先偽造之「臺北地方法
    院地檢署監管科」、「臺北地方法院行政凍結管收執行命令
    」及「臺灣臺北地方法院檢察署刑事傳票」交付予上訴人，
    致上訴人陷於錯誤，並交付現金48萬元（下稱系爭48萬元款
    項）予被上訴人，因而受有損失。
(二)原審判決認定上訴人欲將系爭48萬元款項交付自稱「金管會
    委員王文功」之人，然上訴人所面對者乃詐騙集團，詐騙集
    團中一人分飾多角之情形所在多有，被上訴人以何身分出面
    受領系爭48萬元款項，實非本件重點，上訴人確實交付系爭
    48萬元款項予被上訴人，至於被上訴人事後有無將系爭48萬
    元款項交付他人，上訴人無從知悉，且此僅為被上訴人與「
    阿牛」等詐欺集團成員間之共同行為分擔，不影響兩造間就
    系爭48萬元款項成立不當得利。況「阿牛」是否真有其人，
    被上訴人應負舉證責任等語。爰依不當得利之法律關係，請
    求被上訴人再給付上訴人47萬6,000元，及自104年10月20日
    起至清償日止，按年息5%計算之利息（上訴人於原審依侵權
    行為、不當得利之法律關係，請求被上訴人及原審共同被告
    矯克新連帶給付48萬元及自99年7月13日起之利息，原審判
    命被上訴人應給付上訴人4,000元及自109年11月12日起之利
    息，而駁回上訴人其餘請求。上訴人已於本院撤回對矯克新
    之上訴，並僅就其依不當得利之法律關係，對於被上訴人之
    敗訴部分其中之47萬6,000元及自104年10月20日起之利息部
    分，提起上訴，未上訴部分及撤回上訴部分均告確定；被上
    訴人亦未上訴，就其敗訴部分亦告確定，均不在本院審理範
    圍）。
二、被上訴人則以：被上訴人於收受系爭48萬元款項後，即將系
    爭48萬元款項交付綽號「阿牛」之人，「阿牛」僅給付被上
    訴人4,000元之報酬，上訴人所受利益為4,000元，被上訴人
    僅需就其所受利益4,000元負不當得利返還之責，而非以上
    訴人所受損害額48萬元為準。上訴人於99年7月13日即知悉
    侵權行為事實存在，卻遲於109年10月19日始聲請發支付命
    令，已逾10年，其侵權行為損害賠償請求權時效業已完成，
    上訴人主張因侵權行為而主張不當得利，請求權顯已罹於時
    效等語，資為抗辯。
三、原審判命決被上訴人應給付上訴人4,000元，及自109年11月
    12日起至清償日止，按年息5%計算之利息，並駁回上訴人其
    餘之訴，暨就上訴人勝訴部分依職權宣告假執行。上訴人對
    於其敗訴部分提起一部上訴，並聲明：㈠原判決關於駁回後
    開第二項部分及該部分訴訟費用（除確定部分外）之裁判均
    廢棄。㈡被上訴人應再給付上訴人47萬6,000元，及自104年1
    0月20日起至清償日止，按年息5%計算之利息。被上訴人則
    答辯聲明：上訴駁回。
四、兩造不爭執事項：
(一)被上訴人（82年8月29日出生）加入詐欺集團，其與詐欺集
    團成員共同基於為自己不法之所有，於99年7月13日17時許
    ，先由詐欺集團內年籍姓名不詳之成員持李建勳申設之行動
    電話與上訴人聯絡，假冒刑事警察局警官及臺灣臺北地方檢
    察署檢察官之身分，向上訴人佯稱「可能已經變成涉嫌洗錢
    人頭戶」等語，再由被上訴人假冒書記官將由不詳人士事先
    偽造之「臺北地方法院地檢署監管科」、「臺北地方法院行
    政凍結管收執行命令」、「臺灣臺北地方法院檢察署刑事傳
    票」各1張交付上訴人，致上訴人陷於錯誤，而於同日交付4
    8萬元現金予被上訴人，因而受有損失。被上訴人於99年7月
    13日知悉收受款項無法律上之原因。
(二)被上訴人於99年7月13日時，為未滿20歲之限制行為能力人
    ，具有識別能力，其父矯克新為被上訴人之法定代理人。
(三)上訴人於109年10月19日聲請發支付命令（本院109年度司促
    字第32692號），被上訴人、矯克新於109年11月11日收受該
    支付命令。
五、本院之判斷：
(一)按無法律上之原因而受利益，致他人受損害者，應返還其利
    益。受領人於受領時，知無法律上之原因或其後知之者，應
    將受領時所得之利益，或知無法律上之原因時所現存之利益
    ，附加利息，一併償還。民法第179條前段、第182條第2項
    前段定有明文。民法第182條第2項前段之規定，係課予惡意
    受領人附加利息返還不當得利之責任，該項利息應自受領人
    知無法律上之原因時起算（最高法院105年度台上字第800號
    判決意旨參照）。又利息、紅利、租金、贍養費、退職金及
    其他1年或不及1年之定期給付債權，其各期給付請求權，因
    5年間不行使而消滅，民法第126條亦有明文規定，民法第18
    2條第2項附加利息，亦為利息，自亦有前述短期時效之適用
    （最高法院95年度台上字第2673號判決意旨參照）。
(二)上訴人主張其於99年7月13日，遭被上訴人所屬詐欺集團成
    員詐欺，致交付系爭48萬元款項予被上訴人，因而受有損害
    ，而被上訴人當時即知悉其收受系爭48萬元款項無法律上原
    因等情，為兩造所不爭執（見不爭執事項一），堪信真實。
    而上訴人雖因受詐欺集團成員詐欺，欲將系爭48萬元款項交
    付「金管會委員王文功」，然上訴人交款對象應為詐欺集團
    成員，被上訴人既為詐欺集團成員，並基於詐欺集團成員間
    之行為分擔，由被上訴人出面受領上訴人交付之系爭48萬元
    款項，上訴人自係交付款項予被上訴人，被上訴人並非僅為
    代收款項之人，應認被上訴人因上訴人交付系爭48萬元款項
    ，而受有利益48萬元。則被上訴人明知無法律上原因，仍收
    取系爭48萬元款項而受有利益，並致上訴人受有損害，依上
    開說明，被上訴人自應將受領系爭48萬元款項，與自99年7
    月13日起至返還之日止之附加利息，一併償還。又因利息部
    分之請求權消滅時效為5年，是上訴人僅請求被上訴人返還4
    8萬元，及自109年10月19日聲請發支付命令之日回推5年，
    即自104年10月20日起至清償日止，按年息5%計算之利息，
    自屬有據。
(三)被上訴人固抗辯其已將系爭48萬元款項交付綽號「阿牛」之
    人，被上訴人僅獲得報酬4,000元云云。然卷內除被上訴人
    之陳述外，並未見有被上訴人確已交付款項予他人之相關資
    料，是被上訴人此部分主張，尚乏證據為憑，難認為真。況
    且，縱被上訴人事後將系爭48萬元款項交予其他詐欺集團成
    員，而僅從中獲分配4,000元報酬，亦僅係被上訴人與詐欺
    集團成員間之內部關係，不能以此主張僅受有利益4,000元
    ，或所受利益不存在，被上訴人此部分抗辯無從憑取。
(四)又被上訴人抗辯上訴人之請求權時效已完成云云。惟上訴人
    係於99年7月13日交付系爭48萬元款項予被上訴人，而依民
    法第125條：「請求權，因十五年間不行使而消滅」之規定
    ，不當得利請求權之消滅時效為15年，是上訴人於109年10
    月19日聲請發支付命令時，其不當得利請求權15年時效尚未
    完成。另利息部分之請求權消滅時效，依民法第126條規定
    ，應為5年，已說明如上。而消滅時效，因起訴而中斷；依
    督促程序，聲請發支付命令，與起訴有同一效力，為民法第
    129條第1項第3款、第2項第1款所明定。是上訴人於109年10
    月19日聲請發支付命令，時效即因而中斷，上訴人請求自該
    日回推5年即自104年10月20日起計之利息，此部分上訴人之
    利息請求權時效亦未完成。被上訴人所為時效抗辯，並不可
    採。
六、綜上所述，上訴人依不當得利之法律關係得請求之金額，除
    原審已判決確定之4,000元本息外，尚得請求被上訴人再給
    付47萬6,000元，及自104年10月20日起至清償日止，按年息
    5%計算之利息。原審就上開尚應准許之部分，為上訴人敗訴
    之判決，自有未洽，上訴人指摘原判決此部分不當，求為廢
    棄，為有理由，爰由本院改判如主文第2項所示。
七、本件事證已臻明確，兩造其餘訴訟資料及攻擊防禦方法，經
    審酌後認與判決結果不生影響，爰不逐一論述，併此敘明。
八、據上論結，本件上訴為有理由，依民事訴訟法第436條之1第
    3項、第450條、第78條，判決如主文。
中　　華　　民　　國　　110 　年　　11　　月　　5 　　日
                  民事第三庭  審判長法  官  陳宗賢
　　　　　　　　　　　　　　　　　　法  官  王金洲
　　　　　　　　　　　　　　　　　　法  官  劉育綾
正本係照原本作成。
不得上訴。
中　　華　　民　　國　　110 　年　　11　　月　　5 　　日
                                    書記官  黃詩涵